---
title: "Homework 4"
author: "Lev Mazaev"
output: html_notebook
---

Загрузим библиотеки:

```{r message=FALSE, warning=FALSE}
library(Biobase)
library(limma)
library(clusterProfiler)
library(DOSE)
library(tidyverse)
library(cowplot)
```

Загрузим сами данные:

```{r}
load(file = 'datasets.Rdata')
data <- lapply(X = 1:13, function(number) {
  eset <- DAT[[number]]
  eset@experimentData@title <- paste0('Dataset #', number)
  return(eset)
})
names(data) <- paste0('Dataset #', 1:13)
rm(DAT)
enframe(sapply(X = data, FUN = function(eset) eset@annotation), 
        name = 'Dataset', value = 'Platform')
```

Видим, что в датасетах используются два типа ДНК-микрочипов: hgu133plus2 и hgu133a. Второй в 5, 8 и 9 образцах. Загрузим соответствующие аннотации:

```{r message=FALSE, warning=FALSE}
library(hgu133plus2.db)
library(hgu133a.db)
```

## Нормализация, уменьшение размерности

Посмотрим нормализованы ли данные и выделяются ли в них кластеры.

```{r boxplot_function}
boxplotter <- function(list_of_datasets) {
  glist <- lapply(X = list_of_datasets, function(eset) {
    mt <- as_tibble(x = exprs(eset), rownames = 'PROBEID') # матрица экспрессии
    md <- as_tibble(x = pData(eset), rownames = 'Sample') # образцы
    md$Group <- ifelse(md$Group == 'c', 'Control', 'Disease')
    mt <- mt %>% pivot_longer(cols = starts_with('GSM'),
                              names_to = 'Sample',
                              values_to = 'Expression')
    mt <- mt %>% left_join(y = md, by = 'Sample')
    colnames(mt)[4] <- 'Type'
    g <- ggplot(data = mt, mapping = aes(x = Sample, y = Expression, fill = Type)) +
      geom_boxplot() +
      theme(axis.text.x = element_blank(), axis.ticks.x = element_blank()) +
      ggtitle(eset@experimentData@title)
    return(g)
  })
  return(glist)
}
```

```{r boxplots, fig.height=6, fig.width=12, results='hide', fig.keep=TRUE}
boxplotter(data)
```

Видим, что данные уже прологарифмированы, но нормализация если и есть, то странная - боксплоты отличаются, местами значительно. Перенормализуем данные:

```{r message=FALSE, warning=FALSE}
library(affyPLM)
norm_data <- lapply(X = data, FUN = function(eset) {
  return(normalize(object = eset, transfn = 'none'))
})
```

И посмотрим на боксплоты нормализованных данных:

```{r boxplots normalized, fig.height=6, fig.width=12, results='hide', fig.keep=TRUE}
boxplotter(norm_data)
```

Теперь это похоже на нормализованные данные. Посмотрим на результат MDS:

```{r mds, fig.height=6, fig.width=9, message=FALSE, warning=FALSE, results='hide'}
par(mar=c(4.1, 4.1, 4.1, 8.1), xpd=TRUE)
lapply(X = norm_data, FUN = function(eset) {
  m <- plotMDS(x = as_tibble(exprs(eset)), pch = 19,
               col = ifelse(pData(eset)$Group == 'c', 'blue', 'red'),
               main = eset@experimentData@title)
  legend('topright', inset = c(-0.2, 0),
         legend = c('Control', 'Disease'), fill = c('blue', 'red'))
})
```

Как видим, местами образцы смешались и четкого разделения между ними нет. Это, возможно, говорит о некачественных данных или перепутанных образцах. Наихудшее разделение - в 5-9 образцах, три из них с платформы hgu133a. С этими образцами и в дальнейшем будут проблемы.

## Дифференциально экспрессирующиеся гены

Воспользуемся пакетом `limma` для поиска дифференциально экспрессирующихся генов при переходе от контрольных образцов к нездоровым. Нам требуются только те гены, экспрессия которых значимо возрастает, поэтому критериями отбора будут значимый q-value (p-value после поправки на множественное тестирование) и logFC > 1.

Кроме того, в процессе подготовки к применению линейной модели возможно будем отфильтровывать низкоэкспрессирующиеся зонды и зонды, которые относятся сразу к нескольким генам.

Напишем несколько вспомогательных функций для работы с каждым из датасетов по отдельности.

```{r functions, warning=FALSE, message=FALSE}
intensityHistogram <- function(eset, h = 0) {
  # Строит гистограмму медианных экспрессий зондов для оценки порога фильтрации
  df <- enframe(rowMedians(exprs(eset)), name = NULL)
  ggplot(data = df, mapping = aes(x = value)) +
    geom_histogram(bins = 100, fill = 'grey90', col = 'black') +
    theme_bw() + ylab('Count') + xlab('log(Probe expression)') +
    ggtitle(eset@experimentData@title) +
    scale_x_continuous(breaks = seq.int(from = 0,
                                        to = round(max(df$value)),
                                        by = 1))
}

filterByIntensity <- function(eset, threshold = 0) {
  # Убирает зонды с медианным уровнем экспрессии ниже порога
  v <- rowMedians(exprs(eset))
  t <- table(factor(v > threshold, levels = c(FALSE, TRUE)))
  names(t) <- c('less than threshold', 'greater than threshold')
  # print(t)
  eset <- eset[v > threshold, ]
  return(eset)
}

filteredExpressionObj <- function(eset) {
  # Подготавливает матрицу экспрессии зондов, убирая относящиеся к нескольким генам зонды
  # Возвращает ExObj - list с матрицей экспрессии, списком групп образцов и списком генов
  emat <- as_tibble(x = exprs(eset), rownames = 'PROBEID')
  pdat <- pData(eset)
  platform <- eset@annotation
  anno <- AnnotationDbi::select(x = eval(parse(text = paste0(platform, '.db'))),
                 keys = emat$PROBEID,
                 keytype = 'PROBEID',
                 columns = 'ENTREZID')
  anno <- anno[!is.na(anno$ENTREZID), ]
  multi_probes <- anno %>%
    group_by(PROBEID) %>% 
    summarise(no_of_matches = n_distinct(ENTREZID)) %>% 
    filter(no_of_matches > 1)
  anno <- anno[!anno$PROBEID %in% multi_probes$PROBEID, ]
  emat <- left_join(anno, emat, by = 'PROBEID')
  return(list(emat = emat[, 3:ncol(emat)],
              ph = as.factor(pdat$Group),
              genes = emat[, 1:2]))
}

linearFitting <- function(ExObj) {
  # Применяет линейную модель (lmFit из limma) к данным
  # Добавляет в ExObj саму модель
  design <- model.matrix(~ 0 + ExObj$ph)
  colnames(design) <- c('Control', 'Disease')
  fit <- lmFit(object = ExObj$emat, design = design)
  ctst <- makeContrasts(Disease-Control, levels = design)
  fit <- contrasts.fit(fit = fit, contrasts = ctst)
  fit <- eBayes(fit = fit)
  ExObj$fit <- fit
  return(ExObj)
}

eset2Fit <- function(eset, threshold = 0) {
  return(
    linearFitting(
      filteredExpressionObj(
        filterByIntensity(eset = eset, threshold = threshold)
        )
      )
    )
}

estimateDE <- function(ExObj, FDR = 0.05, lfc = 1) {
  # Оценивает число upregulated и downregulated генов при заданном уровне значимости
  de <- decideTests(object = ExObj$fit, methold = 'global', adjust.method = 'BH',
                    p.value = FDR, lfc = lfc)
  t <- table(factor(de, levels = c(-1, 0, 1)))
  names(t) <- c('downregulated', 'nonregulated', 'upregulated')
  return(t)
}

rankedGeneList <- function(ExObj, FDR = 0.05, lfc = 1) {
  # Ранжированные по logFC списки upregulated, downregulated и всех генов
  # ENTREZ ID в именах векторов
  tt <- topTable(fit = ExObj$fit, number = Inf, genelist = ExObj$genes$ENTREZID,
                 adjust.method = 'BH', sort.by = 'none')
  ups <- tt %>% 
    filter(logFC > lfc, adj.P.Val < FDR) %>% 
    dplyr::select(ID, logFC) %>%
    group_by(ID) %>% # так как один ген может получать вклад от нескольких зондов
    summarise(logFC = max(logFC)) %>% # выберем максимальный
    arrange(desc(logFC)) %>% 
    deframe()
  downs <- tt %>% 
    filter(logFC < lfc, adj.P.Val < FDR) %>% 
    dplyr::select(ID, logFC) %>%
    group_by(ID) %>% 
    summarise(logFC = min(logFC)) %>% 
    arrange(logFC) %>% 
    deframe()
  all_genes <- tt %>% 
    dplyr::select(ID, logFC) %>% 
    group_by(ID) %>% 
    summarise(logFC = dplyr::first(logFC)) %>% 
    arrange(desc(logFC)) %>% 
    deframe()
  return(list(ups = ups, downs = downs, universe = all_genes))
}
```

Функции ниже используются именно для анализа пасвеев. Стоит заметить, что KEGG-пасвеи часто пересекаются, поэтому процедуры поправок на множественное тестирование могут быть слишком консервативны. Помимо q-value стоит обращать внимание и на то, как ведут себя p-value.

```{r message=FALSE, warning=FALSE}
oraKEGG <- function(ExObj, FDR = 0.05, lfc = 1) {
  # Эта функция производит ORA-анализ KEGG-пасвеев
  # Возвращает целевые пасвеи, отсортированные по q-value
  kk <- kegga(de = ExObj$fit, species.KEGG = 'hsa', 
              geneid = ExObj$genes$ENTREZID, FDR = FDR, lfc = lfc)
  kk$Q.Up <- p.adjust(kk$P.Up, 'BH')
  kk$Q.Down <- p.adjust(kk$P.Down, 'BH')
  kk <- kk[grepl('cancer', kk$Pathway) | grepl('carcinoma', kk$Pathway), ]
  kk <- as_tibble(x = kk, rownames = 'KEGG ID', .name_repair = 'minimal')
  return(head(kk[order(kk$Q.Up), c(1, 2, 6:9)], 10))
}

library(clusterProfiler.dplyr)

ora2KEGG <- function(ExObj, FDR = 0.05, lfc = 1) {
  # Аналог ORA-анализа выше, но из другого пакета
  rgl <- rankedGeneList(ExObj = ExObj, FDR = FDR, lfc = lfc)
  ok <- enrichKEGG(gene = names(rgl$ups),
                   pvalueCutoff = 0.5,
                   universe = names(rgl$universe),
                   minGSSize = 10,
                   maxGSSize = 200)
  ok <- ok %>% filter(grepl('cancer', Description) | grepl('carcinoma', Description))
  return(head(ok@result[, c(1, 2, 5, 7)], 10))
}

gseaKEGG <- function(ExObj) {
  # GSEA-анализ
  rgl <- rankedGeneList(ExObj) # вектор logFC всех генов на вход
  gk <- gseKEGG(geneList = rgl$universe,
                organism = 'hsa',
                nPerm = 10000,
                minGSSize = 10,
                maxGSSize = 200,
                pvalueCutoff = 0.5)
  gk <- gk %>% filter(grepl('cancer', Description) | grepl('carcinoma', Description))
  return(head(gk@result[, c(1, 2, 6, 8)], 10))
}
```

Для дополнительной валидации можно воспользоваться поиском по NCG (Network of Cancer Genes):

```{r}
oraNCG <- function(ExObj, FDR = 0.05, lfc = 1) {
  rgl <- rankedGeneList(ExObj = ExObj, FDR = FDR, lfc = lfc)
  on <- enrichNCG(
    gene = union(names(rgl$ups), names(rgl$downs)),
    pvalueCutoff = 0.5,
    universe = names(rgl$universe),
    minGSSize = 10,
    maxGSSize = 200
  )
  on <- on %>% filter(grepl('cancer', Description) | grepl('carcinoma', Description))
  return(head(on@result[, c(1, 2, 5, 7)], 10))
}

gseaNCG <- function(ExObj) {
  rgl <- rankedGeneList(ExObj)
  gn <- gseNCG(
    geneList = rgl$universe,
    nPerm = 10000,
    minGSSize = 10,
    maxGSSize = 200,
    pvalueCutoff = 0.5
    )
  gn <- gn %>% filter(grepl('cancer', Description) | grepl('carcinoma', Description))
  return(head(gn@result[, c(1, 2, 6, 8)], 10))
}
```

### Dataset 1

Поработаем с первым датасетом. Для начала посмотрим на распределение экспрессии зондов:

```{r fig.width=9, fig.height=6}
intensityHistogram(eset = norm_data$`Dataset #1`)
```

Изначально была мысль фильтровать датасеты от зондов со слабой экспрессиией, но на самом деле это только ухудшает результаты.

Применим линейную модель для поиска DE-генов:

```{r, warning=FALSE, message=FALSE}
x1 <- eset2Fit(eset = norm_data$`Dataset #1`)
```

```{r, fig.width=6, fig.height=6}
estimateDE(x1)
volcanoplot(x1$fit)
```

Видим достаточное количество как upregulated, так и downregulated генов. Volcano-plot также неплохой, обилие точек в правом верхнем углу. Теперь посмотрим что покажет ORA в KEGG-пасвеях:

```{r, warning=FALSE, message=FALSE}
oraKEGG(x1)
```

- P.Up, P.Down - p-value для upregulated и downregulated генов
- Q.Up и Q.Down - соответствующие p-value после поправки на множественное тестирование

Наиболее значимым из подходящих пасвеев оказался hsa05224:Breast Cancer. Посмотрим, что покажет другая реализация ORA-метода (учитывает только upregulated гены):

```{r}
ora2KEGG(x1)
```

Результат не в согласии с предыдущим, при этом значимость куда ниже. Сделаем также GSEA-анализ:

```{r message=FALSE, warning=FALSE}
gseaKEGG(x1)
```

Результат такой же, как у первого метода. Вывод - **hsa05224:Breast cancer**.

```{r}
oraNCG(x1)
```

```{r message=FALSE, warning=FALSE}
gseaNCG(x1)
```


### Dataset 2

Линейная модель:

```{r, warning=FALSE, message=FALSE}
x2 <- eset2Fit(eset = norm_data$`Dataset #2`)
```

```{r, fig.width=6, fig.height=6}
estimateDE(x2)
volcanoplot(x2$fit)
```

Здесь довольно много downregulated генов.

```{r}
oraKEGG(x2)
```

```{r}
ora2KEGG(x2)
```

Наблюдаем несогласие между двумя разными реализациями ORA. Возможно их рассудит GSEA:

```{r message=FALSE, warning=FALSE}
gseaKEGG(x2)
```

2 из 3 методов в пользу **hsa05222:Small cell lung cancer**. Хотя для **hsa05225:Hepatocellular carcinoma** у первого метода значимый результат.

```{r}
oraNCG(x2)
```

```{r}
gseaNCG(x2)
```


### Dataset 3

```{r, warning=FALSE, message=FALSE}
x3 <- eset2Fit(eset = norm_data$`Dataset #3`)
```

```{r, fig.width=6, fig.height=6}
estimateDE(x3)
volcanoplot(x3$fit)
```

Снова довольно много downregulated генов.

```{r}
oraKEGG(x3)
```

```{r}
ora2KEGG(x3)
```

```{r, message=FALSE, warning=FALSE}
gseaKEGG(x3)
```

Здесь видим большие разногласия между методами. Но стоит заметить, что предпочитаемый GSEA Bladder cancer на высоких позициях и у других методов, так что сойдемся на нём. Ответ - **hsa05219:Bladder cancer**.

### Dataset 4

```{r, warning=FALSE, message=FALSE}
x4 <- eset2Fit(eset = norm_data$`Dataset #4`)
```

```{r, fig.width=6, fig.height=6}
estimateDE(x4)
volcanoplot(x4$fit)
```

Снова множество downregulated генов.

```{r}
oraKEGG(x4)
```

```{r}
ora2KEGG(x4)
```

```{r, message=FALSE, warning=FALSE}
gseaKEGG(x4)
```

Тут ещё сложнее выбрать: ORA-методы сходятся на Pancreatic cancer, GSEA с куда более низким уровнем значимости предлагает Renal cell carcinoma. Сойдёмся на **hsa05212:Pancreatic cancer**.

### Dataset 5

```{r, warning=FALSE, message=FALSE}
x5 <- eset2Fit(eset = norm_data$`Dataset #5`)
```

```{r, fig.width=6, fig.height=6}
estimateDE(x5)
volcanoplot(x5$fit)
```

В этом датасете limma вообще не определила дифференциально экспрессирующихся генов! Забегая вперед, скажу, что это видимо особенность датасетов, полученных на hgu133a: в других датасетах с этого же чипа (8 и 9) limma также не определила DE-генов. Придется использовать исключительно GSEA метод анализа.

```{r, message=FALSE, warning=FALSE}
gseaKEGG(x5)
```

Здесь **hsa05222:Small cell lung cancer**.

### Dataset 6

```{r, warning=FALSE, message=FALSE}
x6 <- eset2Fit(eset = norm_data$`Dataset #6`)
```

```{r, fig.width=6, fig.height=6}
estimateDE(x6)
volcanoplot(x6$fit)
```

Очень много upregulated генов!

```{r}
oraKEGG(x6)
```

```{r}
ora2KEGG(x6)
```

```{r, message=FALSE, warning=FALSE}
gseaKEGG(x6)
```

Вновь разногласия, но у первого метода очень значимый результат для  **hsa05212:Pancreatic cancer**. Остановимся на нем.

### Dataset 7

```{r, warning=FALSE, message=FALSE}
x7 <- eset2Fit(eset = norm_data$`Dataset #7`)
```

```{r, fig.width=6, fig.height=6}
estimateDE(x7)
volcanoplot(x7$fit)
```

```{r}
oraKEGG(x7)
```

```{r}
ora2KEGG(x7)
```

```{r, warning=FALSE, message=FALSE}
gseaKEGG(x7)
```

Наконец-то единогласие! **hsa05222:Small cell lung cancer**.

### Dataset 8

```{r, warning=FALSE, message=FALSE}
x8 <- eset2Fit(eset = norm_data$`Dataset #8`)
```

```{r, fig.width=6, fig.height=6}
estimateDE(x8)
volcanoplot(x8$fit)
```

Без DE генов! Используем исключительно GSEA:

```{r, message=FALSE, warning=FALSE}
gseaKEGG(x8)
```

Выбора нет, кроме **hsa05222:Small cell lung cancer**.

### Dataset 9


```{r, warning=FALSE, message=FALSE}
x9 <- eset2Fit(eset = norm_data$`Dataset #9`)
```

```{r, fig.width=6, fig.height=6}
estimateDE(x9)
volcanoplot(x9$fit)
```

Ещё один датасет без DE генов, и к тому же с самыми слабыми изменениями в экспрессии.

```{r message=FALSE, warning=FALSE}
gseaKEGG(x9)
```

Здесь только **hsa05219:Bladder cancer**.

### Dataset 10

```{r, warning=FALSE, message=FALSE}
x10 <- eset2Fit(eset = norm_data$`Dataset #10`)
```

```{r, fig.width=6, fig.height=6}
estimateDE(x10)
volcanoplot(x10$fit)
```

Теперь датасет с DE генами!

```{r}
oraKEGG(x10)
```

```{r}
ora2KEGG(x10)
```

```{r message=FALSE, warning=FALSE}
gseaKEGG(x10)
```

Однозначно **hsa05222:Small cell lung cancer**!

### Dataset 11

```{r, warning=FALSE, message=FALSE}
x11 <- eset2Fit(eset = norm_data$`Dataset #11`)
```

```{r, fig.width=6, fig.height=6}
estimateDE(x11)
volcanoplot(x11$fit)
```

```{r}
oraKEGG(x11)
```

```{r}
ora2KEGG(x11)
```

```{r message=FALSE, warning=FALSE}
gseaKEGG(x11)
```

ORA-методы сходятся нa **hsa05222:Small cell lung cancer**. У GSEA слишком слабый результат, чтобы его учитывать.

### Dataset 12

```{r, warning=FALSE, message=FALSE}
x12 <- eset2Fit(eset = norm_data$`Dataset #12`)
```

```{r, fig.width=6, fig.height=6}
estimateDE(x12)
volcanoplot(x12$fit)
```

Больше всего DE генов!

```{r}
oraKEGG(x12)
```

```{r}
ora2KEGG(x12)
```

```{r message=FALSE, warning=FALSE}
gseaKEGG(x12)
```

Последние 2 метода показали слабый результат, а первый предлагает **hsa05219:Bladder cancer**.

### Dataset 13

```{r, warning=FALSE, message=FALSE}
x13 <- eset2Fit(eset = norm_data$`Dataset #13`)
```

```{r, fig.width=6, fig.height=6}
estimateDE(x13)
volcanoplot(x13$fit)
```

```{r}
oraKEGG(x13)
```

```{r}
ora2KEGG(x13)
```

```{r message=FALSE, warning=FALSE}
gseaKEGG(x13)
```

Последние два метода выдают отвратительный результат, так что тут пользоваться только результатом первого - **hsa05225:Hepatocellular carcinoma**.

### Итог

1. hsa05224_Breast_cancer
2. hsa05222_Small_cell_lung_cancer или hsa05225_Hepatocellular_carcinoma
3. hsa05219_Bladder_cancer
4. hsa05212_Pancreatic_cancer
5. hsa05222_Small_cell_lung_cancer
6. hsa05212_Pancreatic_cancer
7. hsa05222_Small_cell_lung_cancer
8. hsa05222_Small_cell_lung_cancer
9. hsa05219_Bladder_cancer
10. hsa05222_Small_cell_lung_cancer
11. hsa05222_Small_cell_lung_cancer
12. hsa05219_Bladder_cancer
13. hsa05225_Hepatocellular_carcinoma